臺灣桃園地方法院民事判決　九十三年度勞訴字第七號
　　原　　　告　甲○○
　　訴訟代理人　莊守禮律師
　　被　　　告　安記染整股份有限公司
　　法定代理人　乙○○
　　訴訟代理人　吳仟翼律師
右當事人間請求給付退休金事件，於民國九十三年五月五日言詞辯論終結，本院判決
如左：
    主    文
被告應給付原告新臺幣壹佰柒拾伍萬肆仟壹佰柒拾柒元，及自民國九十二年十一月十
一日起至清償日止，按年利率百分之五計算之利息。
訴訟費用由被告負擔。
本判決於原告以新臺幣伍拾捌萬肆仟柒佰貳拾伍元供擔保後，得假執行。但被告以新
臺幣壹佰柒拾伍萬肆仟壹佰柒拾柒元為原告預供擔保，得免為假執行。
    事    實
甲、原告方面：
一、聲明：如主文第一、二項所示，並願供擔保請准假執行之宣告。
二、陳述：
    （一）緣原告為民國二十九年六月七日出生之人，自七十七年十月一日起至被告
          安記染整股份有限公司（下稱被告公司）任職，迄九十二年九月三十日止
          滿十五年，原告並已超過五十五歲，故符合勞動基準法第五十三條第一款
          得「自請退休」之條件，是原告乃於九十二年十月二十二日對被告公司提
          出退休申請書，退休申請書並經由被告公司經理及副總經理簽可，惟董事
          長即法定代理人乙○○竟擬以原告底薪為發放退休金之基準做為簽可退休
          申請書之條件，而拒絕核可原告之退休申請案，然此不影響原告已完成退
          休之程序，且依法請求發給退休金之權利。
    （二）承上，本件原告工作滿十五年又二月，依法被告公司應發給三十點五個基
          數之退休金，故依原告辦理退休前六個月之平均工資為五萬七千五百十四
          元乘上三十點五之後，被告公司即應給付原告新台幣（下同）一百七十五
          萬四千一百七十七元之退休金，此與被告公司以底薪所計算之結果（五十
          七萬九千五百元）相差二倍之多，原告自難接受，先後二次申請桃園縣政
          府勞工局進行調解，因被告公司出席代表無法承諾，亦不為任何之承諾，
          以致無法達成協議，被告公司既不願依法支付退休金，又未能達成調解，
          原告即有起訴請求判命被告公司給付退休金之必要。
    （三）對被告抗辯之陳述如下：
      １、查被告公司總員工數達五、六十人，而全廠員工中歸原告所屬單位（染色
          部分）轄下者僅有十餘人，此十餘人中除二位是帶班之台灣人外，其餘皆
          為國外引進之泰勞，且事實上亦僅有該十餘人之例、休假須事先告知原告
          以利調度排班，除此之外，原告對於其他之公司員工皆無指揮、調度、管
          制之權利，原告雖美其名掛名為廠長，惟實際上其職務卻只能算是小組長
          罷了。
      ２、次查，原告平常所擔任之工作皆為現場生產線之實際操作，每日一上班便
          是雨鞋一穿即上線擔任染色之工作，此工作在在皆須花費時間、體力去進
          行、完成，且須一直忙到下班才下線換班休息，原告所擔任者是一份從頭
          忙到尾之勞務工作，而非只出一張嘴巴負責指揮、監督而已；再查，被告
          辯稱「工廠欠缺原料，原告亦可採購」，此顯為子虛烏有，蓋原告所負責
          之現場生產線欠料時，原告當然會先知道，而由原告提出補料、購料之申
          請應屬無疑，然原告卻從非為代表公司向外直接採購之人，甚者業務員由
          外接單回來經董事長批閱後，原告亦僅係受命下料進行生產之人，何來被
          告所辯「均須向原告徵詢」之說？而原告亦僅有依命限期完成之責任，實
          不可能有裁量交貨日期之權，被告所辯顯與事實不符。
      ３、再查，原告對於公司之營運、人事、財務等毫無置喙之餘地，遑論公司之
          公文須經過原告之會簽，而原告甚至連自身之假單都尚須經由經理、副總
          經理批過才行，上、下班更須遵守公司之相關規定，足明原告對於自己之
          作息時間本無自由支配之權利，原告僅有受管理階層指揮、監督之義務，
          在職務上根本即無「權」可言。
      ４、末查，在被告片面調整薪資結構之前，據原告留存之八十九年、九十年之
          薪資條可知，原告每月係按實際加班之時數據以請領加班費，此加班費之
          請領即屬受僱勞工服勞務時僱主應支付之對價，與委任關係之受託完成一
          定之事務之代價顯不相同。
      ５、再按，本件被告公司之人員編制上尚有經理、副總經理之職，足見被告公
          司之管理階層係另有其人，原告亦係受管理階層指揮監督之人，在工作上
          僅有依命行事，而無其他裁量或決定之權，可明本件兩造確屬僱傭關係，
          而非被告所辯之委任關係。
      ６、復按，被告另辯稱原告如非實際上之廠長，則何以每月之基本薪資高達六
          萬餘元之普，加上津貼之後即可多達七、八萬元，惟查，該等薪資結構及
          領薪紀錄係於景氣好、公司營運佳時才有之狀況，其後景氣較差，公司營
          運稍減之時，公司即已片面調整薪資結構，並順便調降薪資數額，此對照
          薪資表即可見一斑，被告此等片面調降薪資之作為，大部員工皆為養家活
          口而敢怒不敢言，是倘原告與被告係委任關係，則被告又豈能任意調整薪
          資結構及數額？且依原告之勞工保險投保紀錄，原告自七十七年至被告公
          司任職開始即以八千四百元之薪資加保，其後歷十數年之調薪而至八十七
          年時即為最高一級之四萬二千元，此係雙方確為勞僱關係之明證。
      ７、末按，被告辯稱原告所提薪資條上之全勤及扣款欄皆為空白，故主張原告
          係受委任管理廠務而不受上班時間之約束云云。惟查，被告公司未發全勤
          獎金早已行之多年，而原告平常甚少請假，如須請假時，每年所有之特休
          假已足夠原告使用，根本不會到須請扣薪假之狀況，薪資條上自然不會出
          現扣薪之紀錄。
三、證據：提出退休申請書、薪資條、桃園縣勞資和諧促進會處理勞資爭議協調會會
    議紀錄、桃園縣政府勞資爭議調解紀錄、勞工保險被保險人投保資料表（明細）
    等影本為證。
乙、被告方面：
一、聲明：
    （一）、原告之訴駁回。
    （二）、訴訟費用由原告負擔。
    （三）、如受不利判決，請准供擔保免為假執行。
二、陳述：
    （一）查原告自七十七年十月一日起在被告公司任職，迄至九十二年十月二十二
          日自請退休之日為止，係受被告委任為廠長一職，代表資方管理工廠。依
          勞動基準法第一條第一項規定「為規定勞動條件最低標準，保障勞工權益
          ，加強勞雇關係．．．特制定本法．．．。」，同法第二條第一款規定「
          勞工：謂受雇主僱用從事工作獲致工資者。」、第二款規定「雇主：謂僱
          用勞工之事業主、事業經營之負責人或『代表事業主處理有關勞工事務之
          人』」。又依工會法第一條規定「工會以保障『勞工』權益，增進『勞工
          』知能．．．改善『勞工』生活為宗旨。」，同法第十三條規定「同一產
          業之被僱人員，除代表雇方行使管理權之各級業務行政主管人員外，均有
          會員資格。」，工會法施行細則第十條規定「本法第十三條所稱代表雇方
          行使管理權之各級業務主管人員，係指在業務上或行政上之『廠長』、副
          廠長、人事主管人員．．．等主管人員，被僱人員包括職員及工役。」。
          準此，原告並非勞動基準法所謂之勞工，任職期間與被告間之關係乃屬委
          任關係，顯非勞動基準法所規範之勞僱關係，至屬灼然。
    （二）次查，勞動基準法第五十三條乃明定：「勞工」有左列情形之一者，得自
          請退休．．．，同法第五十五條至五十八條亦均係就勞工退休之相關規範
          。承前所述，原告既非勞動基準法所稱之勞工，與被告間之關係核非該法
          規範之勞僱關係，則原告主張依該法第五十三條規定自請退休，並據以請
          求給付退休金，於法顯不相合，合先陳明。
    （三）另原告就擔任廠長乙職並無爭執，惟陳稱其所任之「廠長」僅係有名無實
          之掛名廠長，全廠員工中歸原告所屬染色部分單位轄下僅有十餘人，此十
          餘人中除二位是帶班之台灣人外，其餘皆為國外引進之泰勞，且事實上亦
          僅有該十餘人之例、休假須事先告知原告以利調度排班，除此之外，原告
          對於其他之公司員工皆無指揮、調度、管制之權利，原告雖美其名掛名為
          廠長，惟實際上其職務卻只能算是小組長。又稱其所擔任之工作皆為現場
          生產線之實際操作，所擔任者是一份從頭忙到尾之勞務工作，而非只出一
          張嘴巴負責指揮監督而已，實際上應僅係單純之受雇員工云云。惟查，原
          告上開陳述均屬不實違心之論，果如原告所稱其僅係掛名廠長，職務只能
          算是小組長，何以其每月之基本酬勞高達六萬一千六百元（計入津貼每月
          多達七、八萬元）？此觀原告提出之八十九年及九十年間薪資條至明，如
          被告僅係聘請原告擔任小組長之職務，管領十餘員工，衡諸常情，焉有必
          要花費高薪聘請原告擔任「小組長」？益證原告說辭之荒謬。至於九十二
          年間，因經濟不景氣，被告公司營運困難，故全體股東共同決定減少管理
          階層酬勞，經原告同意改變酬勞結構，並非被告公司片面調整薪資結構，
          此由被告公司之法定代理人即兼總經理乙○○、副總經理涂滿里二人之薪
          資條觀之甚明，被告公司之董事長兼總經理及副總經理二人支領酬勞之結
          構，與原告相同，每月支領固定酬勞，董事長兼總經理支領六萬七千五百
          元，副總經理支領五萬九千三百四十元，原告擔任廠長，每月固定支領五
          萬八千四百四十元，雖該三人之薪資條內含名目有所謂底薪、工作津貼、
          加班津貼、交通津貼等，並無實質意義。就此而論，顯見原告之形式上酬
          勞結構與被告公司之總經理、副總經理完全相同，且原告每月支領之酬勞
          數額，與被告公司之副總經理相當，相差不足一千元，益證原告確屬名實
          相符之「廠長」，且與被告公司之總經理、副總經理待遇無異，俱屬受被
          告公司委任處理事務之人員，並非原告所偽稱之「勞工」，甚為灼然。
    （五）按原告係受被告委任擔任廠長，全廠各部（如染色、加工、定型、生胚管
          理．．．等等）五、六十位員工俱受其管理，原告不須參與勞作，負責全
          廠廠務管理，業務人員接單均須向原告徵詢，交貨日期亦須經原告裁量，
          工廠欠缺原料，原告亦可採購，在委任之授權範圍內，原告得自行裁量決
          定處理事務之方法，以完成委任之目的，原告係實權之廠長，其僅須將廠
          務管理妥當即可，如原告於上班時間因私事外出，亦不扣薪資，此由原告
          提出之薪津條全勤欄及扣罰款欄俱為空白，未受全勤管制觀之甚明。再者
          ，工廠細分各部，如原告僅負責管理染色部門，又何以職稱為「廠長」？
          在在得以證明原告確屬受被告委任之廠長至明。
    （六）基上所陳，自原告受領之酬勞結構及擔任之職務觀之，原告顯非受被告雇
          用之勞工，兩造間並無勞雇關係存在，原告偽以勞工身分，謊稱其僅係擔
          任小組長職務，每日上班擔任染色之勞務工作云云，至屬不該。
    （七）末查，一廠之長，猶如公司之經理職務，二者性質相同，與公司間均屬委
          任之法律關係，同屬勞動基準法第二條第二款所指「代表事業主處理有關
          勞工事務之人」之雇主身分，既然與同法條第一款所謂之「勞工」意涵，
          分別作立法解釋加以定義，其義已明；再參酌工會法第一條、第十三條及
          同法施行細則第十條，亦明定廠長乃屬代表雇方行使管理權之行政主管，
          恰與勞動基準法第二條第二款所指「代表事業主處理有關勞工事務之人」
          之定義相符，則勞動基準法所規範保障之勞工，自不包括廠長在內。從而
          ，原告稱兩造間殊無成立委任關係之可能，兩造間為勞僱關係，其依據勞
          動基準法之規定請求給付退休金云云，不唯與事實不合，且於法不符，自
          無理由。
三、證據：提出被告公司董事長兼總經理乙○○及副總經理涂滿里之薪資條為證。
　　理　　由
一、原告主張伊為年滿五十五歲之人，自七十七年十月一日起至被告公司任職，迄至
    九十二年九月三十日已屆滿十五年，合於「自請退休」條件，乃於九十二年十月
    二十二日提出退休申請，已經被告公司經理、副總經理簽可，惟董事長乙○○竟
    擬以原告底薪為發放退休金之基準，伊不能接受，雖原告退休申請書尚未經董事
    長簽可，然原告已完成退休程序，仍得請求給付退休金，依法被告應發給工作滿
    十五年又二月之原告三十點五個基數之退休金，乘以原告辦理退休前六個月之平
    均工資五萬七千五百十四元，被告公司應給付原告一百七十五萬四千一百七十七
    元，伊曾向桃園縣政府勞工局申請調解，但與被告公司無法達成協議，為此提起
    本訴，請求判命被告公司應給付前項退休金及法定遲延利息。被告則以：原告係
    擔任被告公司廠長一職，代表資方管理工廠，與被告間之關係乃屬委任關係，其
    並非勞動基準法所謂之勞工，自無依勞動基準法第五十三條規定自請退休，並據
    以請求給付退休金可言等語置辯。
二、原告為民國二十九年六月七日出生之人，自七十七年十月一日起在被告公司任職
    ，曾擔任副廠長、廠長等職，迄至九十二年十月二十二日原告向被告公司申請將
    於九十二年十一月十日退休，已經被告公司經理及副總經理簽可，惟被告公司董
    事長並未核准等節，業經原告提出身分證供本院核對無誤，及有原告提出被告並
    不爭執之退休申請書、勞工保險被保險人投保資料表（明細）等為證，堪認此部
    分事實為真正。又原告主張其合於勞動基準法第五十三條自請退休之條件，請求
    被告應給付三十點五個基數之退休金，被告則以原告自請退休時職任廠長，依勞
    動基準法、工會法等相關規定，兩造間為委任關係，而非僱用關係，自不得請求
    給付退休金。故本件所應審究者，為兩造間是否存在委任關係或僱用關係，原告
    是否為勞動基準法所稱之勞工？
三、稱「僱傭」者，謂當事人約定，一方於一定或不定之期限內為他方服勞務，他方
    給付報酬之契約，稱「委任」者，謂當事人約定，一方委託他方處理事務，他方
    允為處理之契約，民法第四百八十二條及第五百二十八條分別定有明文。是所謂
    僱傭，係指受僱人為僱用人服勞務之契約，其目的僅在受僱人單純提供勞務而受
    報酬，有如機械，對於服勞務之方法毫無自由裁量之餘地；而委任，則指委任人
    委託受任人處理事務之契約，目的在委託受任人為一定事務之處理，至有無報酬
    ，則非所不問；受任人給付勞務，僅為手段，除當事人另有約定外，得在委任人
    授權範圍內，自行裁量決定處理事務之方法，以完成委任之目的。兩者內容及當
    事人間之權利義務均不相同（最高法院九十二年度台上字第一二○二號著有裁判
    ）。故究為勞僱或委任關係，須依具體情況而為判斷。本件原告雖因員工認股而
    成為被告公司股東，惟原告先後擔任被告公司之副廠長、廠長等職務，並按月支
    領工資（包括底薪、工作津貼、加班津貼、交通津貼等項），此為被告所是認，
    並有原告提出被告並不爭執之薪資條為證，亦即原告除了因認購股份而成為公司
    股東外，更進一步受被告公司僱用提供勞務而獲取工資，有關其勞動條件自應依
    勞動基準法辦理。又內政部七十四年七月一日七四台內勞字第三二九一三○號函
    示：「股東兼公司總經理如係受該公司僱用提供勞務獲取工資，有關其勞動條件
    自應依勞動基準法辦理。」，行政院勞工委員會八十一年三月九日台（83）勞動
    一字第○七三四一號函示：「具有總經理、經理稱等人員如僅受僱從事工作獲致
    工資者，有關其勞動條件，依內政部主管勞工事務時74.7.1（74）台內勞字第三
    二九一三○號函釋，自應依勞動基準法辦理。」，及行政院勞工委員會八十一年
    十月十九日台（81）勞動一字第三一九九○號函示：「本會81.3.9台（81）勞動
    一字第○七三四一號函係指事業單位具有經理、總經理職稱等人員，如非依公司
    法所委任，而僅受僱用從事工作獲致工資者，因符合勞動基準法第二條第一款規
    定之勞工定義，故其勞動條件應依該法理，此項釋示與公司法第二十九條並無牴
    觸之處。」，均同此見解。是原告在人格（即指揮監督關係）或經濟上（即是否
    為自己之營業而勞動）均從屬於被告公司，兩造間有勞動契約存在，而非純為委
    任關係，應無疑義。
四、按勞工工作十五年以上年滿五十五歲者，或工作二十五年以上者，得自請退休，
    勞動基準法第五十三條定有明文，該法立法精神無非基於勞工之立場，為防止雇
    主不願核准已達一定年資、年齡之勞工自請退休之弊端，而賦予勞工得自請退休
    之權利，使符合該條規定要件之勞工於行使自請退休之權利時，即發生終止勞動
    契約之效力，而無須得相對人即雇主之同意（最高法院八十六年度台上字第九五
    七號裁判可資參照）。本件原告於九十二年十月二十二日向被告公司提出退休申
    請書時，已合於勞動基準法第五十三條「工作十五年以上」及「年滿五十五歲」
    自請退休之規定，縱未經被告公司董事長之同意或准許，仍不影響原告九十二年
    十一月十日退休生效，並請領退休金之權利。
五、次按勞動基準法第五十九條第一項第一款規定「勞工退休金之給與標準如左：一
    、按其工作年資，每滿一年給與兩個基數。但超過十五年之工作年資，每滿一年
    給與一個基數，最高總數以四十五個基數為限。未滿半年者以半年計；滿半年者
    以一年計。」，第二項規定「前項第一款退休金基數之標準，係指核准退休時一
    個月平均工資。」，所稱平均工資，謂計算事由發生之當日前六個月內所得工資
    總額除以該期間之總日數所得之金額。查原告申請於九十二年十一月十日退休之
    日往前回溯六個月內薪資總額為三十四萬五千零八十一元（54881×5+52881=345
    081），此有薪資條可按，平均工資應為五萬八千四百八十八元（總額345081≒1
    77日×30日=58488）。則原告請領退休金，依上開法條規定以其退休時一個月平
    均工資五萬八千四百八十八元計算，前十五年得請求發給每年二個基數，計三
    十個基數；超過十五年部分有二個月，以半年計，得請求發給半個基數，總計
    可得請求發給三○．五基數之退休金，是原告得請領退休金應為一百七十五萬四
    千一百七十七元（計算式：$58488×30.5=1,783,884）。從而，原告請求被告給
    付退休金一百七十五萬四千一百七十七元，及自九十二年十一月十一日起至清償
    日止，按年利率百分之五計算之利息之範圍，並未超出可得請求之數額，應為有
    理由。又兩造均陳明願供擔保，分別請求宣告假執行或免為假執行，經核均無不
    合，爰各酌定如主文所示相當擔保金額，併准許之。
六、本件事證已臻明確，兩造其餘主張或陳述，與判決結果不生影響，無庸一一審究
    ，附此敘明。
七、據上論結，原告之訴為有理由，依民事訴訟法第七十八條、第三百九十條第二項
    、第三百九十二條第二項，判決如主文。
中　　　華　　　民　　　國　　九十三　　年　　　五　　　月　　 二十四　 日
                                臺灣桃園地方法院民事第三庭
~B法　　　官　劉雪惠
右為正本係照原本作成
如對本判決上訴，須於判決送達後廿日內向本院提出上訴狀
中　　　華　　　民　　　國　　九十三　　年　　　五　　　月　　 二十四　 日
~B法院書記官　董淵順
